【裁判字號】    99,易,737
【裁判日期】    990421
【裁判案由】    業務侵占
【裁判全文】
臺灣臺中地方法院刑事判決               99年度易字第737號
公  訴  人  臺灣臺中地方法院檢察署檢察官
被      告  甲○○
上列被告因業務侵占案件，經檢察官提起公訴（99年度偵字第10
55號），本院判決如下：
    主    文
甲○○無罪。
    理    由
一、公訴意旨略以：被告甲○○係丹青系統資訊股份有限公司（
    下稱丹青公司）之總經理及實際負責人，為從事業務之人，
    並於民國96年12月25日起，與當時由陳奇貞擔任代表人之月
    朗國際電子商務有限公司（下稱月朗公司）簽立「BEST POS
    代收代付金流服務」契約，由月朗公司委由丹青公司代收代
    付「信用卡刷卡系統」、「超商代收系統」、「網路 ATM系
    統」之交易款項，亦屬受月朗公司委任處理財產事務之人。
    丹青公司收取月朗公司之代收款項後，於抽取一定成數或金
    額之手續費後，就前2者而言，每月2次定期撥款予月朗公司
    ；就最後者而言，丹青公司抽取每筆新臺幣（下同）17元之
    手續費後，於轉帳日後 3天匯入月朗公司之帳戶。然丹青公
    司自97年起財務即陷入危機，積欠當舖、地下錢莊之款項甚
    鉅，被告因丹青公司斯時已無力負擔龐大之地下錢莊利息支
    出，竟基於意圖為自己不法所有之接續犯意，於97年 2月22
    日起，將代收月朗公司客戶所支付之款項予以侵占入己，把
    該等款項用於丹青公司應支付之利息、借款，而違背任務，
    未於原訂之撥款日（即同年3月20日、同年4月6日、同年月2
    5日、同年5月7日)，將代收款項175,666元、371,600元、42
    6,074元、17,270元（合計990,610元）撥付給月朗公司，致
    月朗公司受有損害。嗣因丹青公司之股東徐惟鈺認被告涉嫌
    侵占丹青公司款項（經檢察官以98年度偵緝字第 559號提起
    公訴，由本院98年度易字第2574號審理中），並提出甲○○
    未撥付款項予月朗公司之資料，始發現上情。因認被告係犯
    刑法第336條第2項業務侵占及同法第342條第1項背信等罪嫌
    。
二、按犯罪事實應依證據認定之，無證據不得認定犯罪事實；又
    不能證明被告犯罪或其行為不罰者，應諭知無罪之判決，刑
    事訴訟法第154條第2項第301條第1項分別定有明文。又所
    謂認定犯罪事實之證據，係指足以認定被告確有犯罪行為之
    積極證據而言，該項證據自須適合於被告犯罪事實之認定，
    始得採為斷罪之資料；且如未能發現相當確實證據，或證據
    不足以證明，自不能以推測或擬制之方法，以為裁判之基礎
    ；而認定犯罪事實所憑之證據，雖不以直接證據為限，間接
    證據亦包括在內，然而無論直接證據或間接證據，其為訴訟
    上之證明，須於通常一般人均不致有所懷疑，而得確信其為
    真實之程度者，始得據為有罪之認定，倘其證明尚未達到此
    一程度，而有合理之懷疑存在時，即難遽採為不利被告之認
    定（最高法院76年台上字第4986號判例參照）。另刑事訴訟
    法第161條第1項規定：檢察官就被告犯罪事實，應負舉證責
    任，並指出證明之方法。因此，檢察官對於起訴之犯罪事實
    ，應負提出證據及說服之實質舉證責任。倘其所提出之證據
    ，不足為被告有罪之積極證明，或其指出證明之方法，無從
    說服法院以形成被告有罪之心證，基於無罪推定之原則，自
    不能為被告有罪之判決。
三、公訴意旨認被告甲○○涉犯業務侵占、背信等罪嫌，無非係
    以被告自承丹青公司從95年 6月就開始對外借款，後來財務
    持續惡化，向地下錢莊借很多錢，所以將月朗公司之代收費
    用付給地下錢莊、當舖之後，無力依約支付代收款項給月朗
    公司等情，並有證人即月朗公司員工陳珊珊之證述及所提出
    臺灣臺中地方法院97年度訴字第2688號民事判決，復有本件
    「BEST POS代收代付金流服務」契約書、存證信函與被告提
    出之月朗公司應撥款明細表及相關刷卡撥款明細電子郵件列
    印頁可證，為其主要論據。然訊諸被告固坦承其係丹青公司
    之負責人，該公司與月朗公司有簽立「BEST POS代收代付金
    流服務」契約，月朗公司之客戶經由丹青公司刷卡系統交易
    後，聯合信用卡處理中心將交易款項撥入丹青公司帳戶，其
    有自丹青公司帳戶提出款項，償還丹青公司積欠地下錢莊、
    當舖之債務，而依約應撥付給月朗公司之款項尚未給付等事
    實，惟堅詞否認有何業務侵占或背信之犯行，辯稱：因丹青
    公司業績不夠，無法發薪，乃向地下錢莊、當舖借款，嗣地
    下錢莊、當舖催款甚急，乃從丹青公司帳戶內提出款項，先
    償還債務，然丹青公司財務狀況持續惡化，致無法依約撥付
    刷卡金額予月朗公司，並無業務侵占或背信之行為，僅係債
    務不履行等語。經查：
  (一)程序方面：
    １、依卷附臺灣臺中地方法院檢察署檢察官98年度偵緝字第
        559號起訴書（見99年度偵緝字第1055號偵查卷第30頁)
        所載之犯罪事實：被告甲○○係丹青公之實際負責人，
        竟意圖為自己不法之所有，接續為下列行為：(一)自96年
        11月16日起至97年 1月28日止，從丹青公司向玉山商業
        銀行所申設第0000000000000號帳戶，共匯款681,367元
        至其不知情之妻謝棋帆向玉山商業銀行所申設第000000
        0000000 號帳戶，其中雖有部分款項再由謝棋帆之前揭
        帳戶轉付丹青公司之相關費用，但有 221,000元流向不
        明。(二)自96年11月16日起至97年5月2日止，從丹青公司
        向臺中商業銀行所申設第000000000000號帳戶，共匯款
        1,836,177 元至其不知情之配偶謝棋帆向臺中商業銀行
        所申設第000000000000號帳戶，其中雖有部分款項再由
        謝棋帆之前揭帳戶轉付丹青公司之相關費用，但有 779
        ,948元流向不明。(三)於97年2月19日、同年4月14日，從
        丹青公司向中華商業銀行所申設第00000000000000號帳
        戶（其後因中華商業銀行遭合併，而改為匯豐銀行第00
        0000000號帳戶)，分別匯款56,000元、55,000元至其不
        知情之妻謝棋帆所經營之祺林科技有限公司（下稱祺林
        公司）向陽信商業銀行所申設第 00000000000號帳戶，
        再由祺林公司帳戶將同筆款項分別轉帳至謝棋帆前述玉
        山商業銀行、臺中商業銀行之帳戶。而被告甲○○雖自
        96年11月26日起至97年 1月24日止，分自謝棋帆前述玉
        山商業銀行帳戶、臺中商業銀行帳戶中，分別匯回24,6
        10元、29,200元至丹青公司向臺中商業銀行申請設立第
        000000000000號帳戶，惟與前揭自丹青公司匯至謝棋帆
        名下帳戶之款項相比，仍將差額 1,058,138元予以侵占
        入己。可知其所起訴者係被告侵占丹青公司款項之事實
        ，此與本件檢察官所起訴者係被告侵占屬月朗公司之款
        項，形式上訴追之事實並非同一，當無已經提起公訴之
        案件，在同一法院重新起訴之情事，合先敘明。
    ２、按當事人、代理人或辯護人於法院調查證據時，知有第
        159條第1項不得為證據之情形，而未於言詞辯論終結前
        聲明異議者，視為有前項之同意，刑事訴訟法第 159條
        之5第2項定有明文。此乃係基於證據資料愈豐富，愈有
        助於真實發現之理念，酌採當事人進行主義之證據處分
        權原則，並強化言詞辯論主義，透過當事人等到庭所為
        之法庭活動，在使訴訟程序順暢進行之要求下，承認傳
        聞證據於一定條件內，得具證據適格。此種「擬制同意
        」，因與同條第一項之明示同意有別，實務上常見當事
        人等係以「無異議」或「沒有意見」表示之，斯時倘該
        證據資料之性質，已經辯護人閱卷而知悉，或自起訴書
        、原審判決書之記載而了解，或偵、審中經檢察官、審
        判長、受命法官、受託法官告知，或被告逕為認罪答辯
        或有類似之作為、情況，即可認該相關人員於調查證據
        之時，知情而合於擬制同意之要件（最高法院96年度台
        上字第4174號判決要旨參照）。查本件檢察官、被告於
        本院準備程序及審判期日均未對本院下述所引用之證據
        表示意見，且迄至言詞辯論終結前亦未聲明異議，本院
        審酌該等證據資料製作時之情況，尚無違法不當及證明
        力明顯過低之瑕疵，且為證明犯罪事實存否所必要，認
        為以之作為證據應屬適當，揆諸前開說明，自均具證據
        能力。
  (二)被告係丹青公司之總經理及實際負責人，該公司於96年12
      月25日與月朗公司簽立「BEST POS代收代付金流服務」契
      約，約定月朗公司之客戶經由丹青公司提供之刷卡系統交
      易後，收單銀行（按係結算後經由聯合信用卡處理中心）
      將交易款項撥入丹青公司帳戶，丹青公司在抽取3%手續費
      及簡訊費用每通2元後，應於每月5日(上月1至15日之款項
      ）及20日（上月16至31日之款項）結算，將代收金額匯入
      月朗公司之帳戶，惟被告自97年 3月20日起，未於原訂之
      撥款日，依約將97年2月16日至97年 4月15日止合計957,4
      40元撥付給月朗公司等事實，業據被告坦承不諱，並經證
      人即月朗公司員工陳珊珊證述明確（見98年度他字第5427
      號偵查卷第12頁），並有臺灣臺中地方法院97年度訴字第
      2688號民事判決、「BEST POS代收代付金流服務」契約書
      、存證信函、月朗公司應撥款明細表及相關刷卡撥款明細
      電子郵件列印頁在卷可憑（見同上偵查卷第15至25、33至
      47頁），足認被告所經營之丹青公司確有未依其與月朗公
      司所簽立「BEST POS代收代付金流服務」契約履行，尚積
      欠合計957,440元（起訴書未扣除手續等費用，誤認合計9
      90,610元）之情事。
  (三)按金錢或其他代替物，因消費借貸契約由當事人之一方移
      轉所有權於他方者，他方雖負有以種類、品質、數量相同
      之物返還之義務，但非代所有權人保管原物，其事後延不
      返還，自係民事上違約問題，與侵占罪之要件並不相符（
      最高法院23年上字第1830號判例參照）。本件係丹青公司
      與月朗公司簽立「BEST POS代收代付金流服務」契約，約
      定月朗公司之客戶經由丹青公司提供之刷卡系統交易後，
      收單銀行（按係結算後經由聯合信用卡處理中心）將交易
      款項撥入丹青公司帳戶，丹青公司在抽取3%手續費及簡訊
      費用每通2元後，應於每月5日(上月1至15日之款項）及20
      日（上月16至31日之款項）結算，將代收金額匯入月朗公
      司之帳戶，則聯合信用卡處理中心給付刷卡金額之對象顯
      係信用卡特約商店丹青公司，並非月朗公司，亦即刷卡款
      項並非由聯合信用卡處理中心移轉所有權予月朗公司，月
      朗公司即無從以所有權人之地位自居。雖丹青公司依約負
      有按結算後之數額，給付數量相同之刷卡金額予月朗公司
      之義務，但該款項在未實際支付予月朗公司之前，其所有
      權人仍屬丹青公司。從而，被告既非代月朗公司保管聯合
      信用卡處理中心給付之款項，負有原物返還之義務，則依
      上開判例意旨，其未將款項匯入月朗公司帳戶，僅屬民事
      違約之問題，與侵占罪之要件並不相符，自難論處被告業
      務侵占之罪責。
  (四)按背信罪之成立，以處理他人事務之人，有圖自己或第三
      人得不法利益，或圖加損害於本人之意思，而故為違背其
      任務之行為為要件（最高法院22年上字第3537號判例參照
      )。又刑法第342條之背信罪，須以為他人處理事務為前提
      ，所謂為他人云者，係指受他人委任，而為其處理事務而
      言，如非為他人處理事務，無論圖利之情形是否正當，要
      與該罪之構成要件不符（最高法院49年台上字第1530號判
      例、86年度台上字第4109號判決要旨參照）。再者，刑法
      第 342條背信罪之主體須為他人處理事務者，即其為他人
      處理事務，本其對他人（本人）之內部關係，負有基於一
      定之注意而處理事務之法的任務，因之，其為他人處理事
      務，乃基於對內關係，並非對向關係；亦即，係基於誠實
      義務，並非基於交易上之誠信原則，故契約交易關係之當
      事人，乃對向關係，非為他人處理事務，其未履行給付義
      務，僅生是否有背交易上之誠信原則，並非違背其誠實義
      務，與背信罪之要件不合（最高法院71年度台上字第1159
      號判決要旨參照）。本件與月朗公司簽立「BEST POS代收
      代付金流服務」契約者，乃係丹青公司，並非被告，則被
      告既非受月朗公司委任處理事務，當無對月朗公司成立背
      信可言。況丹青公司與月朗公司簽立「BEST POS代收代付
      金流服務」契約，乃係各基於自己之利益，經由丹青公司
      所提供代收代付之金流服務，使月朗公司之客戶得以使用
      信用卡交易，提高付款之便利性，丹青公司則從中賺取手
      續費之利潤，契約雙方核屬立於對向之交易關係，縱丹青
      公司未依約撥付款項，亦僅係違背誠信交易原則之債務不
      履行，尚難認屬刑法背信之範疇。至被告係為丹青公司處
      理事務，其雖有未將應給付予月朗公司之款項，如數匯入
      月朗公司帳戶等行為，惟依公訴意旨，被告係將該等款項
      用於丹青公司應支付之利息、借款，當無圖自己或第三人
      得不法利益，或圖加損害於本人（即丹青公司）之意思及
      行為，亦難認有何背信可言。
  (五)綜上所述，本件檢察官所舉之證據，僅能證明被告有未依
      丹青公司與月朗公司所簽立「BEST POS代收代付金流服務
      」契約，將結算後之款項匯入月朗公司帳戶等行為，尚不
      足以使本院形成被告有該當於業務侵占、背信等犯罪行為
      之心證，此外，本院在得依或應依職權調查證據之範圍內
      ，復查無其他積極明確之證據，足以認定被告有檢察官所
      指業務侵占、背信之罪行，自屬不能證明被告犯罪，應為
      無罪之諭知。
四、據上論斷，應依刑事訴訟法第301第1項前段，判決如主文。
本案經檢察官乙○○到庭執行職務。
中    華    民    國    99    年    4     月    21    日
        刑事第四庭    審判長法  官  鄭永玉
                            法  官  潘曉玫
                            法  官  張恩賜
以上正本證明與原本無異。
如不服本判決，應於收受判決後10日內向本院提出上訴書狀，並
應敘述具體理由；其未敘述上訴理由者，應於上訴期間屆滿後20
日內向本院補提理由書（均須按他造當事人之人數附繕本）「切
勿逕送上級法院」。
                            書記官  黃舜民
中    華    民    國    99    年    4     月    21    日

司法院資訊處製作；財團法人民間司法改革基金會備份。
